【裁判字號】    96,保險,91
【裁判日期】    971204
【裁判案由】    給付保險金
【裁判全文】
臺灣臺北地方法院民事判決              96年度保險字第91號
原      告  戊○○
            乙○○
共      同
訴訟代理人  丁○○
被      告  友邦產物保險股份有限公司
法定代理人  甲○○
訴訟代理人  張家聲律師
複  代理人  丙○○
上列當事人間給付保險金事件，本院於民國97年11月19日言詞辯
論終結，判決如下：
    主  文
原告之訴及假執行之聲請均駁回。
訴訟費用由原告負擔。
    事實及理由
一、原告方面：被告（原名中央產物保險股份有限公司，於民國
    96年5月30日更名為友邦產物保險股份有限公司）自93年3月
    15日零時起至94年3 月14日24時止，承保臺北縣板橋市公所
    為要保人，臺北縣板橋市公所轄區內市民為被保險人之意外
    傷害保險，約定於保險契約有效期間內，被保險人因意外傷
    害事故，致其身體蒙受傷害而致殘廢或死亡時，負給付保險
    金新臺幣（下同）60萬元責任（下稱系爭保險契約）。訴外
    人黃淑娟自93年1 月15日至保險事故發生前，均設籍於臺北
    縣板橋市○○街40巷6號4樓，為系爭保險契約之被保險人，
    其於93年9 月18日上午10時40分酒醉返回上開住所，與訴外
    人林振益在該住處頂樓陽台發生爭吵、拉扯之際，因訴外人
    林振益不慎將被保險人黃淑娟由頂樓陽台推落，致被保險人
    黃淑娟於93年9 月18日上午10時56分因高處墜落重傷休克死
    亡，此經臺灣臺北地方法院檢察署以95年度偵字第21858 號
    起訴，故被保險人黃淑娟係因意外死亡。而被保險人黃淑娟
    未婚、無子女，原告為其父母，亦為系爭保險契約之受益人
    ，曾於93年10月11日向被告申請理賠，未獲正式答覆，復於
    96年5月17日向被告申請，遭被告於96年6月25日函覆拒絕理
    賠，故爰依系爭保險契約之法律關係，請求被告給付保險金
    及遲延利息等語。並聲明：(一)被告應給付原告60萬元，並自
    96年5月22日起至清償日止，按年息5％計付之利息。(二)請准
    供擔保宣告假執行。
二、被告方面：被保險人黃淑娟死亡原因經臺灣臺北地方法院檢
    察署解剖鑑定係生前使用多重濫用藥物（安非他命類及安眠
    藥）及酒精後，因高處墜落休克致死，死亡方式為自殺，故
    被告依約不負給付保險金責任。又被保險人黃淑娟係於93年
    9 月18日死亡，原告於被保險人死亡後即得向被告請求給付
    保險金，原告竟遲至96年5 月30日始透過臺北縣板橋市公所
    向被告請求理賠，是原告請求權亦已罹於時效而消滅等語，
    資為抗辯，並聲明：(一)請駁回原告之訴及其假執行之聲請。
    (二)如受不利之判決，願供擔保請准宣告免為假執行。
三、原告主張被告自93年3月15日零時起至94年3月14日24時止之
    期間，承保臺北縣板橋市公所為要保人，臺北縣板橋市公所
    轄區內市民為被保險人之意外傷害保險，約定於保險契約有
    效期間內，被保險人因意外傷害事故，致其身體蒙受傷害而
    致殘廢或死亡時，負給付保險金60萬元責任；又訴外人黃淑
    娟自93年1 月15日至保險事故發生前，均設籍於臺北縣板橋
    市○○街40巷6號4樓，為系爭保險契約之被保險人，其於93
    年9 月18日上午10時56分因高處墜落重傷休克死亡，而原告
    為被保險人之法定繼承人及系爭保險契約之受益人等事實，
    業據原告提出板橋市全民團體意外傷害保險單、被保險人黃
    淑娟及原告二人戶籍謄本，被告提出臺灣臺北地方法院檢察
    署相驗屍體證明書、中央團體傷害保險保單條款等為證，且
    為被告所不爭執，自堪信為真實。
四、原告主張被保險人黃淑娟係因意外死亡，且原告曾於93年10
    月11日向被告申請理賠，未獲正式答覆，復於96年5 月17日
    向被告申請，遭被告於96年6 月25日函覆拒絕理賠，原告保
    險金請求權尚未罹於時效等情，則為被告所否認，並以前揭
    情詞置辯，是本件主要爭點厥為：(一)原告保險金請求權是否
    已罹於時效？(二)被保險人黃淑娟是否因意外事故致死？茲分
    述如下：
  (一)原告保險金請求權是否已罹於時效？
    1.按當事人主張有利於己之事實者，就其事實有舉證之責任
      。民事訴訟法第277條第1項前段定有明文。又原告對於自
      己主張之事實已盡證明之責後，被告對其主張，如抗辯其
      不實並提出反對之主張者，則被告對其反對之主張，亦應
      負證明之責，此為舉證責任分擔之原則；各當事人就其所
      主張有利於己之事實，均應負舉證之責，故一方已有適當
      之證明者，相對人欲否認其主張，即不得不更舉反證。倘
      原告於起訴原因已有相當之證明，而被告於抗辯事實並無
      確實證明方法，僅以空言爭執者，當然認定其抗辯事實之
      非真正，而應為被告不利益之裁判（最高法院18年上第28
      55號及19年上第2345號判例、18年上第1679號判例意旨參
      照）。
    2.經查，原告主張渠於93年10月11日向臺北縣板橋市公所提
      出理賠申請書、屍體相驗證明書、戶籍謄本、身份證影本
      、當事人授權書、請求提供資料申請書等文件，由臺北縣
      板橋市公所轉交被告申請系爭保險金給付，被告於接獲上
      開文件後，未予答覆，原告再於96年5 月17日向被告申請
      給付保險金遭拒之事實，有中央產物保險傷害保險檢附文
      件一覽表（見本院卷第44頁）、96年5 月18日申請書（見
      本院卷第14頁、第15頁）、被告委任張家聲律師於96年6
      月25日所為（96）聲律字第0615號函（見本院卷第20頁至
      第22頁）在卷可稽，是堪認原告就其主張之事實已盡證明
      之責。被告雖否認曾接獲上開臺北縣板橋市公所轉交之申
      請文件，另以原告於96年5 月30日始透過臺北縣板橋市公
      所向被告請求理賠為抗辯，自應對此反對主張負證明之責
      。惟查，原告於96年5 月18日向臺北縣板橋市公所提出申
      請書，說明原告曾於93年10月11日檢附相關資料由臺北縣
      板橋市公轉交被告申請系爭保險金給付，迄今尚未理賠，
      乃請臺北縣板橋市公所促使被告給付，臺北縣板橋市公所
      遂於96年5 月24日以北縣板社字第0960031441號函請被告
      處理復知，被告雖於96年6 月25日委任張家聲律師以（96
      ）聲律字第0615號函予拒絕給付，然未就原告曾於93年10
      月11日檢附相關資料由臺北縣板橋市公轉交被告乙節予以
      否認或說明等情，有原告96年5 月18日向臺北縣板橋市公
      所提出之申請書（見本院卷第14頁、第15頁）、臺北縣板
      橋市公所96年5 月24日北縣板社字第0960031441號函（見
      本院卷第34頁）、96年6 月25日（96）聲律字第0615號函
      （見本院卷第20頁至第22頁）等附卷可參，且為被告所不
      爭執，是被告徒空言未接獲原告於93年10月11日之申請書
      ，難認已盡其舉證之責。從而，揆諸前開規定及說明，應
      認被告抗辯之事實非真，而應為被告不利益之裁判。
    3.綜上，原告主張渠等保險金請求權尚未罹於時效等情，堪
      予採信。
  (二)被保險人黃淑娟是否因意外事故致死？
    1.查被保險人黃淑娟於93年9 月18日上午10時56分因高處墜
      落重傷休克死亡之事實，有臺灣臺北地方法院檢察署相驗
      屍體證明書（見臺灣臺北地方法院檢察署93年度相字第58
      1號影印卷第160頁，下稱相卷，上開影印卷外放卷後），
      且為兩造所不爭執。又被保險人黃淑娟血液、尿液及胃內
      容物中含有酒精、安非他命、安眠藥，研判死前曾服用多
      量酒精，另有服用安眠藥及安非他命之事實，有卷附法務
      部法醫研究所（93）法醫所醫鑑定字第1465號鑑定書（相
      卷第150 頁以下）可稽，核與證人即目擊證人杜吉田、許
      季洋證述被保險人黃淑娟於死亡前似有酒醉情形（見相卷
      第6 頁、第63頁反面）相符；參以經測量臺北市○○區○
      ○路361號4樓頂樓加蓋面臨明水路側砌有寬60公分、高約
      97公分、長約6公尺之小型花台，花台外側另有高約1公尺
      之牆垣，被保險人黃淑娟墬樓地點與牆面之距離，經丈量
      為3 公尺70公分之事實，亦有臺北市政府警察局中山分局
      96年5月11日北市警中分刑字第09632007600號函、96年6
      月28日北市警中分刑字第09632557000 號函及所附現場照
      片8幀（見本院96年度易字第728號影印卷第27頁、第29頁
      至第31頁、第37頁、第38頁、第59頁至第63頁，下稱本院
      刑事卷，上開影印卷外放卷後）在卷可憑；佐以被保險人
      黃淑娟生前確因感情及金錢糾紛，心情低落，有自殺念頭
      及割腕自殺經驗等情，有證人即死者前任男友呂明書（見
      相卷第41頁、第187 頁）證述明確，且有證人呂明書於93
      年9月17日晚間11時55分、93年9月18日凌晨0 時12分、下
      午1 時29分許傳送予被保險人黃淑娟之手機簡訊（翻拍照
      片見相卷第75頁至第81頁）及法務部法醫研究所鑑定，死
      者黃淑娟兩手腕各有1之4條陳舊的平行切割痕之鑑定書可
      稽（見相卷第152 頁反面），綜合被保險人黃淑娟死亡前
      之精神及身體狀況、落地點等情研判，堪認被保險人黃淑
      娟死亡方式為自殺，並非意外死亡。本院96年度易字第72
      8號刑事判決亦同此見解（見本院卷第128頁至第131頁）
      。
    2.原告雖以法務部調查局測謊報告結果主張訴外人林振益有
      加害被保險人黃淑娟之情云云。惟查，人之生理反應受外
      在影響因素甚多，諸如疾病、高度冷靜的自我抑制、激憤
      的情緒、受測以外其他事件的影響等，並不僅止於說謊一
      項，且與人格特質亦有相當之關聯，亦不能排除刻意自我
      控制之可能性，是以縱使今日之測謊技術要求對受測者於
      施測前後均須進行會談，以避免其他因素之干擾，惟科學
      上仍不能證明此等干擾可因此而完全排除，故測謊鑑定僅
      供調查證據得心證之方法之一，尚難據此逕認被保險人黃
      淑娟係遭訴外人林振益自頂樓陽台推落致死。
    3.原告又主張：由證人楊炳輝及方維安之證述可認被保險人
      黃淑娟與訴外人林振益有爭吵云云。惟查，證人楊炳輝、
      方維安均未證述被保險人黃淑娟係與被告爭吵拉扯之際遭
      訴外人林振益由頂樓陽台推落等情（見相卷第187頁、第8
      頁）。又訴外人林振益於於93年9 月18日上午10時許至被
      保險人黃淑娟死亡之時即同年月日上午10時56分，均未在
      案發地點之事實，業據訴外人林振益於偵查時陳述在案（
      見相卷第10頁、第11頁），核與證人即址設臺北市○○區
      ○○路1 段72號之「飛鴻交通有限公司」（下稱飛鴻車行
      ）負責人陳建州之母李昱珊業證稱：林振益於93年9 月18
      日上午10、11時許未經事前聯絡逕自到達飛鴻車行，欲商
      談再度向該車行租車營業事宜，林振益停留約10分鐘至20
      分鐘後即離去，伊有目送被告離去，林振益並無駕車，林
      振益稱係坐公車來的等語（見相卷第237 頁）；證人即飛
      鴻車行員工郭鎧綸證稱：伊曾打電話給林振益，叫林振益
      去車行處理先前租用計程車費用問題，93年9 月18日林振
      益有來車行等語（見相卷第244 頁）；另證人楊炳輝僅證
      稱其按電鈴後應答之人聲音為年輕男性，似為林振益之聲
      音，然無法確認即為林振益應答等語；然與訴外人林振益
      陳稱：伊與死者黃淑娟居住之4 樓頂樓加蓋部分並無對講
      機，並非伊與證人楊炳輝對話，應係其父親所為等語（見
      相卷第246 頁），及證人即訴外人林振益之父林富山證稱
      ：93年9 月18日上午約11時許，樓下有不知名男性按我家
      的門鈴，說我家的女人跳樓，不確定按電鈴的人是否為證
      人楊炳輝等語（見相卷第237 頁），甫以證人即訴外人林
      振益之母林黃淑貞證稱：伊丈夫林富山行動不方便，都在
      家裡等語（見相卷第237 頁），是證人楊炳輝之證述應不
      可採。再者，證人方維安前於警方查訪時業證稱：伊於10
      時50分許至11時10分許之間或之前並未聽到男女爭吵之聲
      或不正常之聲響等語（見相卷第8 頁），是證人方維安之
      證詞，亦不足認定被保險人黃淑娟因與訴外人林振益爭吵
      ，而遭訴外人林振益自頂樓陽台推落致死。故原告以證人
      楊炳輝及方維安之證述主張被保險人黃淑娟於93年9月18
      日上午10時40分酒醉返回上開住所，與訴外人林振益在該
      住處頂樓陽台發生爭吵、拉扯之際，因訴外人林振益不慎
      將被保險人黃淑娟由頂樓陽台推落云云，顯不可採。
    4.原告復主張：被保險人黃淑娟與家人感情很好，沒有自殺
      徵兆，且亦未留下遺書，及一般正常狀況跳樓自殺應係前
      額著地而非後腦著地，顯見被保險人黃淑娟並非自殺云云
      。惟查，原告此等陳述僅係依據其片面所知及私人情誼陳
      述其個人意見，並未能提出科學證據以實其說，自不足採
      信。況由臺灣臺北地方法院檢察署相驗屍體證明書（見相
      卷第160 頁）、法務部法醫研究所（93）法醫所醫鑑定字
      第1465號鑑定書（相卷第150 頁以下）、臺北市政府警察
      局中山分局96年5月11日北市警中分刑字第09632007600號
      函、96年6月28日北市警中分刑字第09632557000號函及所
      附現場照片8 幀（見本院刑事卷第27頁、第29頁至第31頁
      、第37頁、第38頁、第59頁至第63頁）、證人呂明書（見
      相卷第41頁、第187 頁）證述等，足認被保險人黃淑娟死
      亡方式應為自殺，已如前述，是原告主張被保險人黃淑娟
      係意外死亡等語，顯非可採。
    5.從而，被告抗辯被保險人黃淑娟並非意外事故致亡，被告
      依系爭保險契約不負給付保險金之責，應堪採信。
五、綜上所述，本件原告之訴為無理由，應予駁回。至於原告所
    為假執行之聲請，因訴之駁回而失所附麗，亦應駁回。
六、本件事證已明，兩造其餘攻擊防禦方法及所提之證據，核與
    判決結果無影響，毋庸再予一一論述，附此敘明。
七、據上論結，原告之訴為無理由，依民事訴訟法第78條判決如
    主文。
中    華    民    國    97    年    12    月    4     日
                  民事第三庭  審判長  法  官  丁蓓蓓
                                      法  官  管靜怡
                                      法  官  周玉琦
以上正本係照原本作成。
如對本判決上訴，須於判決送達後20日內向本院提出上訴狀。
中    華    民    國    97    年    12    月    4     日
                                書記官  朱俶伶


司法院資訊處製作；財團法人民間司法改革基金會備份。
